【裁判字號】    97,台上,5558
【裁判日期】    971106
【裁判案由】    貪污
【裁判全文】
最高法院刑事判決            九十七年度台上字第五五五八號
上  訴  人  甲○○
選任辯護人  謝志嘉律師
上列上訴人因貪污案件，不服台灣高等法院花蓮分院中華民國九
十七年四月十四日第二審更審判決（九十六年度上更(一)字第八二
號，起訴案號：台灣台東地方法院檢察署九十年度偵字第一七四
七、二一０四號，九十一年度偵字第八七、八八、八九、一一九
、一二０、一二一、一二二、一二三、一二四、一二七、一二九
、一三０、一三二、一三三、一三四、一三六、一三七、一四一
、一四二、一四六、一四九、一五二、一五三、一五四、一五五
號），提起上訴，本院判決如下：
    主  文
原判決撤銷，發回台灣高等法院花蓮分院。
    理  由
本件原判決撤銷第一審科刑之判決，改判依刑法修正前連續犯、
牽連犯之規定，從一重仍論處上訴人甲○○連續公務員，經辦公
用工程收取回扣罪刑（處有期徒刑捌年，併科罰金新台幣參佰萬
元，罰金如易服勞役以罰金總額與陸個月之日數比例折算之，褫
奪公權伍年。所得財物新台幣壹仟伍佰捌拾捌萬元應予追繳沒收
，如全部或一部無法追繳時，以其財產扺償之），固非無見。
惟查：（一）貪污治罪條例第四條第一項第三款建築或經辦公用
工程或購辦公用器材、物品，浮報價額、數量或收取回扣，或有
其他舞弊情事者之罪，為同條例第六條第一項第四款公務員圖利
罪之特別規定。所謂「回扣」係指該管公務員就應付給之建築材
料費或工程價款，向對方要求、期約，提取一定比率或扣取其中
一部分，圖為自己或第三人不法之所有而言。是要求、期約回扣
若干（提取如何之比率，或扣取若干），自應於判決內加以認定
，並說明其依憑之證據及認定之理由。若該公務員於違背職務行
為時，並未向廠商就回扣（提取一定比率，或扣取其中一部分）
要求或期約，於建築或經辦公用工程或購辦公用器材、物品完成
後，始伺機要求、期約或收受賄賂，應係犯同條例第四條第一項
第五款之違背職務要求、期約或收受賄賂罪。本件依原判決事實
之認定：上訴人自民國八十六年十月至九十年七月間，經辦如原
判決附表（下稱附表者，均同）所載之公共工程採購時，基於直
接圖特定廠商私人不法利益及收取回扣之概括犯意，於各該項工
程發包前，私下告知許招文等人（如附表所示），其等獲悉被指
定承作工程後，即分別向其他投標廠商協商不為價格之競爭，嗣
於投標時，由廠商依照原先協商之方式，提出文件資料參與投標
，再由原先預定得標之廠商得標。上訴人藉此方法直接圖許招文
等人不法利益，使其等各獲得約工程決標金額一成之利益。上訴
人並藉此經辦公用工程指定特定廠商承作工程之違背職務行為，
於工程招標或第十三屆台東縣成功鎮長選舉前後，以借款或競選
連任成功鎮鎮長贊助款之名義，先後向得標之許招文等十二人收
取工程回扣款計新台幣（下同）一千五百八十八萬元，上訴人所
指定得標廠商、收取回扣之行為，詳如原判決事實欄二、（一）
至（二）所載等情，如屬無訛，似認上訴人有圖利廠商在先，而
後始以借款或競選連任成功鎮鎮長贊助款之名義，向得標之廠商
收取賄款之情形，對於上訴人於各該項工程發包前，對許招文等
人回扣之要求、期約如何？亦即應就付給建築材料費或工程價款
提取如何之比率或扣取其中若干（具體情形如何）？是否有承作
工程完成後始對之要求、期約、收受之情形，事實並不明確，依
上開說明，遽論上訴人連續公務員，經辦公用工程收取回扣之罪
，自非適法。（二）有罪之判決書，應於理由內記載認定犯罪事
實所憑之證據及其認定之理由，是有罪判決書所憑之證據，須適
合於被告犯罪事實之認定，始得採為斷罪之資料，並應於理由內
敘明如何本於經驗、論理等證據法則，合理判斷證據之價值以形
成心證而定其取捨之過程及理由，否則即屬判決理由不備。本件
原判決理由內以：本件系爭工程符合相關採取限制性招標或比價
等方式辦理之規定，而依證人許招文、林勝政、吳誌鴻、黎謹銓
、王建惠、張慶文、盧文生、曾玉萬、陳輝陵、鄭皇財、許省德
、吳前德、陳治詠、陳坤章、陳定本、陳順來、王文土、陳進吉
、林連堂、蘇嘉靖、許進榮、柯芳雄於偵查中之證述，足以證明
上訴人指定特定廠商圖利並收取回扣之犯行，且其證述互核一致
，堪以採信；且扣案之「台東縣成功鎮營繕工程廠商標單」七大
冊及「台東縣成功鎮營繕工程開標記錄」、「台東縣成功鎮辦理
營繕工程內部簽呈」各一冊。核與上開證人證述投標事實與其等
證述相符，且扣案之開標文件內容，幾乎無投標廠商參予開標之
紀錄，顯見廠商之間早已知悉開標結果而認無參加之必要，此亦
可佐證上訴人確有事先指定特定廠商承作工程之圖利犯行等語（
見原判決第十、十一頁）。但究竟該等證人有如何之不利於上訴
人之供述，渠等之供述如何相互一致，並未見原判決具體說明，
復未說明如何本於經驗、論理等證據法則，合理判斷證據之價值
以形成心證而定其取捨之過程及理由。且系爭工程既認可以限制
性招標或比價、議價等方式辦理，而系爭工程中若確係以比價或
議價方式辦理者，則無投標廠商參予開標之紀錄、得標廠商重複
性高、投標廠商即陪標廠商亦出現頻繁、得標廠商幾乎有固定之
搭配組合等情形（見原判決第十五頁），能否採為上訴人確有事
先指定特定廠商承作工程之佐證，不無疑問。依上開說明，亦有
理由不備之未洽。（三）本件公訴人起訴之犯罪事實，係指上訴
人事先指定交由許招文等人施作之工程為六七三件（起訴書誤載
為六九七件），上訴人共計收取許招文等人交付之工程回扣款則
共計為一千四百六十萬元。而原判決認定之犯罪事實，則為上訴
人事先指定許招文等人施作之工程為六七三件，而其收受許招文
等人交付之工程回扣款，則共計為一千五百八十八萬元。（見檢
察官起訴書犯罪事實欄及原判決第三、八頁），原判決所認定上
訴人收受工程回扣款，其逾越公訴人起訴之收受之工程回扣款一
百二十八萬部分（一五八八萬元－一四六０萬元＝一二八萬元）
，雖原判決理由內另以：「公訴人就被告圖利曾玉萬而向其收取
回扣及圖利柯芳雄部分，雖未起訴，惟此部分與起訴部分有連續
犯之裁判上一罪關係，為起訴效力所及，本院自得併予審究。」
（見原判決第二三頁），但依原判決犯罪事實欄所載，曾玉萬交
付上訴人之工程回扣款共計為一百零一萬元（見原判決第七頁）
，縱將此款與公訴意旨所指上訴人收受之工程回扣款一千四百六
十萬元合併計算，共計為一千五百六十一萬元（一四六０萬元＋
一０一萬元＝一五六一萬元），與原判決所認定之工程回扣款為
一千五百八十八萬元，仍有部分工程回扣款計二十七萬元，似已
逾越公訴人起訴之範圍，此部分是否起訴效力所及，原判決未敘
明其理由，亦非適法。（四）原判決認定上訴人明知辦理營繕工
程招標，依「台東縣政府暨所屬各機關學校營繕工程及購置定製
變賣財物內部審核程序表」之規定，一百五十萬元以下五十萬元
以上之營繕工程，應在主辦機關門口公告並通知當地有關公會或
殷實廠商，簽請首長核定進行比價辦理。嗣上開審核程序表於八
十七年七月一日修訂生效實施後，五十萬元以上未達三百萬元之
營繕工程，應採公開比價之方式辦理。又政府採購法及中央機關
未達公告金額採購辦法於八十七年五月二十七日頒布，八十八年
五月二十七日施行後，機關辦理公告金額以上之採購，符合政府
採購法第二十條及第二十二條規定者，得採限制性招標，未達公
告金額採購之招標，其金額逾公告金額十分之一者，得採限制性
招標或取得三家以上廠商之書面報價進行比價或議價辦理，免報
經上級機關核准等情，雖非無所本。但上訴意旨以：上開規定（
即上開審核程序表於八十七年七月一日修訂生效實施後，五十萬
元以上未達三百萬元之營繕工程，應採公開比價之方式辦理）其
後經台東縣政府於八十七年十月十二日發函（87）府主二字第11
2548號函將上開規定刪除，另由「各鄉鎮公所本權責自行依規定
訂定內部審核程序」，此有「台東縣政府暨所屬各機關學校營繕
工程及購置訂製變賣財物內部審核程序（簡明表）」一份及台東
縣政府於八十七年十月十二日發函（87）府主二字第112548號函
各一份可稽。嗣台東縣成功鎮公所依據上開台東縣政府函示，自
行訂定「台東縣成功鎮公所營繕工程及購置訂製變賣財物內部審
核程序（簡明表）」一份，並於八十七年十月二十七日以87城鎮
主字第10189 號函將上開審核程序簡明表函台東縣政府備查在案
，此亦有「台東縣成功鎮公所營繕工程及購置訂製變賣財物內部
審核程序（簡明表）」一份，並於八十七年十月二十七日以87城
鎮主字第10189 號函可稽。而依台東縣成功鎮公所之審核程序簡
明表中規定「三十萬元以上未達一百五十萬元之營繕工程，係採
比價之方式辦理」，並非原判決所認定之「上開審核程序表於八
十七年七月一日修訂生效實施後，五十萬元以上未達三百萬元之
營繕工程，應採公開比價之方式辦理」。本件「比價」方式，依
「台東縣成功鎮公所營繕工程及購置定製變賣財物內部審核程序
（簡明表）」之規定，係在主管機關門口公告並通知當地有關公
會或殷實廠商簽請首長核定進行比價辦理，上訴人依上開規定，
自有權通知三家殷實廠商進行比價。另行政院公共工程委員會八
十八年七月（88）工程企字第8808013 號函示，有關政府採購法
之公告金額，適用於縣市政府、鄉鎮市公所及所轄機關、學校者
，於八十八年十二月三十一日前暫以二百萬元行之，並自八十九
年一月一日起恢復為一百萬元。則上訴人於八十六年十月～九十
年七月間擔任台東縣成功鎮鎮長任內，有關本件涉及之工程，均
屬可以比價之方式，即以通知三家殷實廠商進行比價之方式進行
，並非原判決所認應公開比價云云。經查尚非全然無據，因關係
本件系爭工程，上訴人有無事先指定某特定廠商承包，舞弊營私
犯意之判斷，自有再加調查、審認之必要，且對上開有利於上訴
人之證據，為何不足採信，原判決未說明理由，亦非適法。上訴
意旨指摘原判決不當，尚非全無理由，應認仍有撤銷發回更審之
原因。又原判決不另為無罪之諭知部分（原判決理由五），基於
審判不可分之原則，亦一併發回，合予指明。
據上論結，應依刑事訴訟法第三百九十七條、第四百零一條，判
決如主文。
中    華    民    國  九十七  年   十一   月    六    日
                      最高法院刑事第二庭
                          審判長法官  莊  登  照
                                法官  黃  一  鑫
                                法官  許  錦  印
                                法官  陳  世  雄
                                法官  蔡  國  在
      本件正本證明與原本無異
                                      書  記  官
中    華    民    國  九十七  年   十一   月    十    日
                                                     m


司法院資訊處製作；財團法人民間司法改革基金會備份。
